【裁判字號】    97,重訴,288
【裁判日期】    980728
【裁判案由】    分割共有物
【裁判全文】
臺灣臺南地方法院民事判決             97年度重訴字第288號
原      告  乙○○
被      告  甲○○
上列當事人間分割共有物事件，本院於民國96年7月14日言詞辯
論終結，判決如下：
    主  文
兩造共有坐落台南縣關廟鄉○○○段789地號、地目溜、面積10,
380平方公尺土地及同段789-1地號、地目林、面積1,532平方公
尺土地，應分割如附圖一所示：編號A部分、面積5,190平方公尺
，編號C部分、面積766平方公尺，分歸原告所有；編號B部分、
面積5,190平方公尺，編號D部分、面積766平方公尺分歸被告所
有。
訴訟費用由兩造按如附表所示之訴訟費用分擔比例負擔。
    事  實
一、原告起訴主張：
  (一)坐落台南縣關廟鄉○○○段789地號，面積10,380平方公尺
    ；同段789-1地號，面積1,532平方公尺土地（下稱系爭土地
    ），均係原告於民國96年間向法院拍賣取得所有權二分之一
    ，該土地並無契約約定不能分割之情形。
  (二)原告與被告於97年9月3日於關廟鄉調解委員會調解分割共有
    土地無結果。原告也私下請人溝通分割事宜，被告皆不回應
    ，共有人基於土地經濟有效利用，仍得依民法第824條規定
    之方法請求分割共有物。原告所有同段790地號土地、原告
    之妻所有同段790-5地號土地及原告共有同段791-2地號土地
    均與上開土地相毗鄰，原告將系爭土地判決分割後取得的土
    地與上開土地合併使用。
  (三)系爭789地號土地臨路16公尺寬，從中心點分割為二，每人
    皆有8公尺寬臨路，從事務農進出已綽綽有餘。被告所主張
    之分割方式，是把臨路之土地全部分歸被告所有，致原告無
    法進出自己土地，變成袋地，會造成另件糾紛。被告欲以非
    屬本件共有土地即深坑子段792地號參與共有土地分割，此
    於法不合。被告稱原告分割後所取得土地會變更為非農用，
    但農地是否變更使用，與共有土地分割無關。被告之土地已
    荒廢多年，無養殖生產，所種果樹不多，已無生產經濟價值
    ，總之，依原告主張方法分割，最符合公平原則，糾紛及損
    失均最少，是對雙方最有利的分割方式。
  (四)並聲明：
    1.坐落台南縣關廟鄉○○○段789地號，面積10,380平方公
      尺；同段789-1地號，面積1,532平方公尺，依應有部分以
      原物分配原告及被告。其分割後原告及被告取得土地位置
      如圖所示，A、C部分由原告取得，B、D部分由被告取得，
      實際面積以地政機關測量結果為準。
    2.訴訟費用由原告與被告各負擔二分之一。
二、被告則辯以：
  (一)坐落於台南縣關廟鄉○○○段789地號及同段789-1地號土地
    ，係原告於96年在不點交的情形下拍定取得所有權。而原告
    自拍定後，企圖以直接聲請調解分割共有物之手段，迴避本
    人使用之事實，而未與本人談及地上建築改良物及農作改良
    物所有權及使用權歸屬的問題，且欲以低於市價，甚至欲以
    低於其法拍取得之價位併購被告所有之持分。
  (二)又承原告起訴狀中所述，欲將分割復所歸屬之部分與其妻所
    有持有之深坑子段790地號，790-5地號及791-2地號之土地
    合併使用等語云云，根據被告現場勘查，原告此等規劃使用
    方式，明顯違反非都市土地使用管制規則之農地須農用之規
    定，因其所提出欲與之合併使用深坑子段790地號及790-5地
    號兩筆土地，目前係坐落著業晟公司鋼骨結構之廠房，關於
    此點原告並未明述，且倘若放任其合併使用，不僅違反農地
    農用之立法精神及意旨，更對地方土地使用之規劃有礙。再
    者，如依原告所主張之方式分割，恐衍生下列問題：
    1.導致被告分割後所持有的部份，更加狹長，臨路面寬更加
      窄小，使用上有一定的困難，且同地段787-2地號，788-2
      地號，790地號及790-5地號等土地均為原告或其家族成員
      所持有，其中同地段787-2地號及788-2地號緊鄰大馬路，
      出入本已無虞，實毋須將本來同地段789地號僅臨路的16
      米面寬再分割出入之必要。
    2.依原告所提的分割方式，將使被告母親所有同地段792 地
      號之土地形成袋地問題。
  (三)被告為使雙方所有的共有物分割後之地形可以更加完整，提
    供被告母親所持有之同地段792地號之土地併於此次分割之
    標的物內，加上被告於同地段789地號及789-1地號上之改良
    物所有權及使用權換算成現金價值交換等值之土地面積。就
    目前兩造就深坑子段789地號及789-1地號上的持有面積為各
    5,956平方公尺，被告主張將同地段789-1地號面積1,532平
    方公尺及家母所有之同地段792地號面積2021.84平方公尺全
    歸原告所有，如此原告已取得相鄰於其妻所有土地所有權
    3553.84平方公尺，餘下不足的2402.16平方公尺，扣除被告
    改良物所有權及土地使用權的換算成現金價值交換之等值土
    地面積後，由同地段789地號後段毗鄰於789-1地號及791-2
    地號之部份分割出原告應有之部份。
  (四)並聲明：
    1.駁回原告之訴及請求鈞院就坐落台南縣關廟鄉○○○段
      789地號及789-1地號之分割共有物，依現所有人被告陳述
      之方式分割。
    2.訴訟費用由原告負擔。
三、得心證之理由：
  (一)按各共有人，得隨時請求分割共有物。但因物之使用目的不
    能分割或契約訂有不分割之期限者，不在此限。共有物之分
    割，依共有人協議之方法行之。分割之方法，不能協議決定
    者，法院得因任何共有人之聲請，命為左列之分配：一、以
    原物分配於各共有人。二、變賣共有物，以價金分配於各共
    有人。民法第823條第1項、第824條第1項、第2項分別定有
    明文。本件原告主張兩造為系爭土地之共有人，應有部分各
    為2分之1，惟對於分割方法迄至本件言詞辯論終結時仍未能
    達成協議之事實，已據提出土地登記第二類謄本及地籍圖謄
    本為證，且為被告所不爭執，堪信為真實。又系爭土地每宗
    耕地分割後每人所有面積達0.25公頃（土地法第16條前段）
    ，則原告依前揭規定，請求分割系爭土地，要屬有據，應予
    准許。
  (二)又所謂裁判分割，係法院基於公平之原則，決定適當之方法
    而分割共有物，不受當事人聲明之拘束。又法院為裁判分割
    前，應顧及公平、當事人之聲明、應有部分之比例與實際是
    否相當、共有物之客觀情狀、性質、價格與經濟價值、共有
    利益、各共有人之主觀因素與使用現狀、利害關係等因素為
    綜合判斷。本院審酌下列情形，認原告主張如附圖一所示之
    分割方法為可採：
    1.系爭土地之地形、使用現況、臨路情形及交通狀況：系爭
      土地僅北側鄰公路，北側臨路部分依比例尺計算寬度為15
      .6 公尺，西北側毗鄰原告所有同段790地號土地、原告之
      妻所有同段790-5地號土地及原告與第三人共有之同段791
      -2地號土地，現有廠房使用中。系爭土地上有未保存登記
      建物一棟、鐵架石棉瓦工寮，均無門牌號碼，魚池三座，
      及零星遭雜草覆蓋之果樹。已據本院於98年5月8日會同地
      政人員勘驗現場，製有勘驗筆錄附卷可稽（本院卷第57頁
      至第60頁）。另據被告提出之相片觀之，系爭土地上之建
      物及工寮均已十分破舊，依現況觀之並無使用價值及功能
      ，零星果樹亦遭雜草覆蓋，顯無實際耕作利用情事，魚塭
      亦未加以整理使用（本院卷第26頁至第42頁）。可認原告
      主張如附圖一所示之分割方法，得使系爭土地分割後，與
      原告所有毗鄰之同段790地號土地及原告與第三人共有之
      同段791-2地號土地合併使用，符合兩造之使用現況，並
      使兩造分得土地之北向均面臨道路得以出入，堪稱便利。
      而被告主張之分割方法，將非屬本案訴訟標的且非為被告
      所有之同段792地號土地合併分割，於法即有未合。是以
      斟酌系爭土地之地形、使用現況、臨路情形及交通狀況，
      原告主張如附圖一所示之分割方法較為適宜。
    2.系爭土地之使用目的及其未來發展性：系爭土地之使用分
      區均係一般農業區，使用地類別均為農牧用地，有土地登
      記謄本各1份附卷足憑，若以原告主張如附圖一所示之分
      割方案，兩造分得之土地均得以相同寬度面臨北側公路，
      價值相當，且對其未來發展性而言，較能有衡平之發展。
      惟若以被告主張之分割方案，分割後原告取得之土地均未
      臨路，反甚為不利，且其經濟價值亦與面臨公路部分之土
      地經濟價值顯不相當，對於取得該部分土地之共有人而言
      ，難謂為公平之分割方法。是以參酌系爭土地之使用目的
      及其未來發展性，原告主張如附圖一所示之分割方法應為
      適當。被告雖辯稱原告之分割方案將使被告母親所有同地
      段792地號之土地形成袋地問題云云，惟該792地號如確係
      袋地，即得依法主張通行鄰地之權利，尚不得因此影響鄰
      地共有物之分割，況依被告所主張之分割方案，該792地
      號土地仍有相同之通行問題，自難認依此被告分割方案為
      可採。
    3.綜上所述，本院審酌系爭土地之地形、臨路情形、交通狀
      況、使用現況、兩造意願及其未來發展性等一切情狀，認
      原告主張如附圖一所示之分割方法，符合系爭土地之使用
      現況，且足使各共有人分得之部分均能雙面臨路，作合乎
      經濟效益之使用，並能發揮土地之最大經濟價值，堪予採
      之。
  (三)從而，原告本於共有人之地位，訴請分割系爭土地，即屬正
    當，應予准許，爰依民法第824條第2項第1款規定，將兩造
    共有之系爭土地分割如主文第1項所示。
四、末按因共有物分割、經界或其他性質上類似之事件涉訟，由
    敗訴當事人負擔訴訟費用顯失公平者，法院得酌量情形，命
    勝訴之當事人負擔其一部，民事訴訟法第80條之1定有明文
    。本件分割共有物事件之訴訟費用，應由兩造按如附表所示
    比例負擔訴訟費用，方屬事理之平，併此敘明。
五、據上論結，本件原告之訴為有理由，依民事訴訟法第78條、
    第80條之1，判決如主文。
中    華    民    國    98    年    7     月    28    日
                  民事第三庭    法  官  黃莉莉
以上正本係照原本作成。
如對本判決上訴，須於判決送達後20日內向本院提出上訴狀。
中    華    民    國    98    年    7     月    28    日
                                書記官  陳著振
附表：
    ┌───────┬─────────┬─────┐
    │    共有人    │ 訴訟費用分擔比例 │ 備   註  │
    ├───────┼─────────┼─────┤
    │    乙○○    │  2分之1          │          │
    ├───────┼─────────┼─────┤
    │    甲○○    │  2分之1          │          │
    └───────┴─────────┴─────┘


司法院資訊處製作；財團法人民間司法改革基金會備份。
